最　高　行　政　法　院　判　決
　　　　　　　　　　　　　　　　　　 96年度判字第00288號
上　訴　人
即原審原告　甲○○
上　訴　人
即原審被告　財政部臺北市國稅局
代　表　人　乙○○
上列當事人間因綜合所得稅事件，甲○○及財政部臺北市國稅局
均對於中華民國94年8月11日臺北高等行政法院93年度訴字第
2881號判決提起上訴，本院判決如下：
    主  文
原判決關於罰鍰及該訴訟費用部分均廢棄。
廢棄部分上訴人甲○○在第一審之訴駁回。
上訴人甲○○之上訴駁回。
廢棄部分第一審及上訴審訴訟費用均由上訴人甲○○負擔。
    理  由
一、本件上訴人甲○○係新陸開發股份有限公司（下稱新陸公司
    ）股東，其民國（下同）88年度綜合所得稅結算申報，未申
    報其取自該公司以出售土地增益之資本公積轉增資後復辦理
    減資之營利所得新臺幣（下同）7,027,200元，案經財政部
    臺灣省北區國稅局（下稱北區國稅局）於90年8月23日查獲
    ，通報併課核定甲○○當年度綜合所得總額為8,071,321元
    ，淨額為7,707,423元；並依所得稅法第110條第1項規定，
    按所漏稅額2,305,710元處以0.5倍之罰鍰計1,152,800元。
    甲○○不服，申請復查及提起訴願，均遭駁回，遂提起本件
    行政訴訟。
二、上訴人甲○○於原審起訴主張：按新陸公司於86年5月10日
    出售列為固定資產之坐落臺北市○○區○○路5段166、168
    、180號經徵收之賸餘土地，並將溢價收入依公司法第238條
    及商業會計處理準則第25條規定轉資本公積。87年2月16日
    股東會決議以該資本公積152,514萬元依公司法第241條規定
    辦理轉增資，股東取得之股票依財政部83年6月15日台財稅
    第831596449號函釋免計入該年度課徵所得稅。嗣新陸公司
    於87年11月25日決議依公司法第168條規定減資退還現金予
    股東，因公司尚未處於清算階段，為使公司資產負債表平衡
    ，新陸公司會計帳務上採收回「庫藏股」之面值法方式。是
    新陸公司減資係該公司永續經營中之資金運用，屬於商業經
    濟活動範圍，符合公司實質上減資要件，同時該股票未轉讓
    給第三人，股東仍保有資本公積轉增資時免計入取得年度課
    徵所得稅之權益，因此減資後相對減少股東免稅之資本公積
    增資股票僅係為平衡資產負債表而相對減少之會計科目，故
    減資時暫不課徵股東營利所得，俟免稅資本公積轉增資股票
    權益消失，亦就清算解散時才課徵股東營利所得正確時點。
    本件既非股東將增資配發之股票轉讓第三人，核與上開財政
    部83年函釋意旨不同，財政部臺北市國稅局不應認定減資後
    將現金返還予股東視同為盈餘分配或分派剩餘財產。又甲○
    ○僅係新陸公司股東，並非董、監事，未參與公司決策，確
    實不知新陸公司決策之流程及運作動機，自難謂甲○○就系
    爭所得未於當年度合併申報，有何應注意，能注意而未注意
    之過失存在。為此訴請判決撤銷原處分、復查決定及訴願決
    定與准予免補稅及罰鍰等語。
三、上訴人財政部臺北市國稅局（下稱北市國稅局）於原審則以
    ：查新陸公司利用資本公資轉增資及減資，於減資時以現金
    收回資本公積轉增資配發股票之作為，等同收回是項轉增資
    配股，因收回股票不再轉讓，即與將出售土地增益分配與股
    東行為無二致，北市國稅局按甲○○取得之營利所得，併課
    其綜合所得稅，並無不合。次查新陸公司於87年2月16日股
    東常會議事錄及87年11月25日股東臨時會議事錄記載，為配
    合增資及減資之會議議決事項，依公司法規定修改章程，惟
    依行為時公司法第172條第4項及第183條規定，變更章程之
    事項應在召集事由中列舉，不得以臨時動議提出，且應將議
    事錄分發各股東。甲○○既為新陸公司股東並獲配減資之現
    金，主張不知新陸公司之決策，顯有未合，其漏未申報系爭
    營利所得，縱非故意，仍難卸免其過失責任，參諸司法院釋
    字第275號解釋，自應受罰等語，資為抗辯。
四、原審判決訴願決定及原處分關於罰鍰部分均撤銷，上訴人其
    餘之訴駁回，其理由略以：（一）本件甲○○為新陸公司之
    股東，該公司於87年3月26日將出售土地增益所轉列之資本
    公積，辦理轉增資，金額為152,514萬元，並於88年3月8日
    辦理減資1,488,536,600元。換言之，新陸公司於87年至88
    年間，有將出售公司土地固定資產之增益，先轉列為資本公
    積後，辦理轉增資（即以增資股票方式配股），嗣再辦理減
    資。經查新陸公司出售其所有之土地固定資產所得，係屬自
    營業活動以外所得之權益，依行為時公司法第238條第3款規
    定，乃公司處分資產之溢價收入，應累積為資本公積，依同
    法第232條規定公司原不得分派股息及紅利，但該公司依同
    法第241條規定辦理轉增資，即按股東原有股份之比例發給
    新股，股東遂取得資本公積無償配發之「新股份」，核渠等
    行為係以（新）股份分派之方式，分派股息及紅利，是該公
    司確有因土地固定資產之交易，而有無償配股情形，實質上
    既分配股利，自屬營利所得分派，故股東（甲○○）於取得
    無償配發之（新）股份時，即為營利所得實現，屬營利所得
    ，依收付實現原則，甲○○原應於其所得實現年度，按行為
    時所得稅法第14條規定，就其營利所得申報綜合所得稅，惟
    依財政部81年函釋，雖免計入該年度綜合所得額而課稅，但
    仍應俟該股票於轉讓、贈與或作為遺產分配時予以課稅，此
    即所謂緩課股利，故甲○○如於87至88年間有轉讓資本公積
    轉增資配股之股票時，雖無庸課徵證券交易所得稅（所得稅
    法第4條之1規定，自79年1月1日起，停止課徵證券交易所得
    稅），惟仍須列報營利所得課徵綜合所得稅。至財政部65年
    函釋與本件情形並不相同，甲○○本不得主張援引適用。又
    公司減資，依公司法第168條及第280條規定，典型上有實質
    上減資及形式上減資兩種，經查本件新陸公司所為增、減資
    程序係在87、88年間，惟該公司自87年至88年度，營業收入
    均為零，有該2年度營利事業所得稅結算申報書及核定通知
    書暨87年度未分配盈餘申報會計師查核報告書、資產負債表
    等影本在卷足憑，是其於增、減資年度之營業收入既為零，
    可見其並無經營登記事項之營業事實，於將資本公積轉增資
    （即以增資股票方式配股）後，當無所謂公司因營業活動而
    發生鉅額虧損之情形，是其並無公司法上所謂形式上減資可
    言，此觀其87年2月16日股東常會議事錄第5案即系爭資本公
    積轉增資案說明欄所載「本公司為充實資本結構，擬以資本
    公積152,514萬元轉增資發行新股…」等字樣益明；再公司
    法實質上減資係指在公司正常營業狀態下，公司事業非如設
    立之初所預期需要如此鉅額資金，或因經濟情勢變遷，須收
    縮公司規模而形成資本過賸，勢須減少資本而將多餘資金返
    還於股東，惟新陸公司增、減資之87、88年度之營業收入為
    零，增資之初既為停止營業狀況，自無所謂經濟情勢變遷可
    言，加以增資非屬股東原出資額，乃獨立於原有公司資本以
    外新產生者，並非舊有財富之延續，迄其減資時止，無何符
    合公司實質上減資要件之情形，此由其87年11月25日股東臨
    時會議事錄第1案即系爭減少資本案說明欄所載「本公司因
    下列各項事由：1.南港土地－因國內建築業景氣低迷，本公
    司對南港土地之開發無法立即進行。2.股市長期低迷－投資
    風險過高，資金存於銀行定存獲利有限。3.亞洲金融風暴－
    產業持續低迷，發展遠景具不確定性。擬減少資本新台幣1,
    488,536,600元，…本次減資之金額擬按基準日股東持股比
    例以現金發回原股東。…」等字樣，益徵其減資行為顯係虛
    偽，是該公司顯係假藉增資再減資手續，遂達轉讓股份目的
    ，其有以現金收回資本公積轉增資配發股票，至為灼然，究
    其行為並無股票轉讓之性質，仍為股利之分派，甲○○既有
    股利所得，依實質課稅原則，自應於形式上轉讓年度課稅，
    否則股東（甲○○）藉由公司以資本公積轉增資配發股票分
    派股利，再以減資程序發還股本，不惟規避稅賦，更將侵蝕
    公司剩餘財產。從而本件北市國稅局以新陸公司於88年間辦
    理減資手續，為形式上「轉讓」轉增資股票年度，認甲○○
    「受讓」股份，有股利所得，依行為時所得稅法第14條第1
    項第1類第1款規定，屬營利所得而課徵綜合所得稅，即非無
    據。另新陸公司固於87年11月25日股東臨時會議決議減資，
    但仍應依法報經主管機關核准，此不惟有證期會88年2月5日
    台財證(1)第17816號函影本在卷足佐，觀該公司88年2月26
    日董監事聯席會議擬定銷除股份基準日為88年3月8日亦明，
    甲○○主張87年2月16日股東常會決議增資日期為本件課徵
    時點，乏其依據，所稱系爭所得應改課87年度綜合所得稅云
    云，委無可採。第以甲○○原投資額為12,000股，新陸公司
    增資後取得增資配發72萬股，嗣減資702,720股等情，有新
    陸公司股東名簿及營利事業投資人明細暨增、減資後股權變
    動明細等資料可資參照，是北市國稅局依上開資料據以計算
    甲○○88年度自新陸公司取得營利所得7,027,200元，自非
    無憑。從而北市國稅局以新陸公司於88年間辦理減資程序收
    回股票金額，計算甲○○88年度取得新陸公司之營利所得為
    7,027,200元，併課計算其當年度個人綜合所得稅綜合所得
    總額及淨額，予以補徵稅款，所為處分，揆之首揭法條規定
    ，並無違誤，訴願決定予以維持，亦無不合，上訴人徒執前
    詞，訴請撤銷，為無理由，應予駁回。（二）又本件北市國
    稅局以甲○○應申報卻怠於作為義務致生漏稅而侵害法益之
    結果，難謂無過失，依司法院釋字第275號解釋及所得稅法
    第110條第1項規定，自仍應予以課處罰鍰，乃按所漏稅額2,
    305,710元處以0.5倍之罰鍰計1,152,800元（計至百元止）
    ，固非無見。惟查甲○○雖為新陸公司股東，然並非公司董
    事、監察人（含原始董事、監察人名單及增、減資後之董事
    、監察人名單），亦未參與公司決策，難以知悉新陸公司決
    策之流程及運作動機，況系爭所得形式上為減資收回股份所
    得，新陸公司亦未開立扣繳憑單（迨92年5月20日始以通知
    書檢送88年度各股東營利所得扣繳憑單予各股東，並請於收
    文後1周內補稅及重新辦理申報），甲○○自無從得知系爭
    所得性質，殊難謂其確有明知具有申報義務，卻怠於申報之
    情形。至北市國稅局所稱新陸公司未依行為時公司法第172
    條第4項規定變更章程（該公司配合增、減資而修改章程）
    及應依公司法第183條規定於股東會議後15日內分發議事錄
    予各股東，故甲○○應知悉上開增、減資情事等節。經查新
    陸公司之營業主管機關原為經濟部，然因減資後之實收資本
    額為5億元以下，依公司法第5條第2項規定，其公司登記業
    務委辦台北市商業管理處辦理，有經濟部92年4月21日經商
    字第09202081920號函影本可考，是該公司增、減資相關事
    宜自應依行為時間分別提出資料向經濟部、台北市商業管理
    處核備，無庸置疑。惟查新陸公司並未將股東參與其股東常
    會（增資）、股東臨時會（減資）之名單資料提出於經濟部
    、台北市商業管理處備查，僅於前述增、減資會議記載出席
    股東及股東代理人數總額暨股份股數（含占公司股份總數百
    分比或出席比率）等情，除經北市國稅局訴訟代理人於審理
    時之陳述在卷外，復有新陸公司股東常會議事錄、股東臨時
    會議事錄等影本足參，是甲○○究有無參與該公司上揭增、
    減資會議，即有可議，自難據此逕謂其確係知悉系爭增、減
    資決策及流程，且新陸公司既有未依法變更章程等違反公司
    法規定之舉，殊難以該公司應依公司法遵行事項（分發議事
    錄），即遽以推斷甲○○已然知悉該公司增、減資會議內容
    ，況新陸公司系爭形式上減資收回股份亦未依法開立扣繳憑
    單，更難謂甲○○必然知悉新陸公司實際之行為內容，甲○
    ○起訴指摘，非全然無據。從而北市國稅局疏未究明上開事
    項，囿於公司法規定，就甲○○漏報系爭營利所得課處罰鍰
    ，所為處分殊有違誤，訴願決定未察而予以維持，亦不無率
    斷，甲○○聲明求為撤銷該部分之原處分（復查決定）及訴
    願決定，即無不合，應予准許。至兩造其餘實體上之主張即
    無庸審酌。
五、甲○○上訴意旨略謂：（一）原審判決以新陸公司86年度出
    售土地溢價收入並非資本公積而係盈餘，故本案課稅時點不
    應為該公司所認定之公司清算時，亦非北市國稅局主張為88
    年度，應係87年度新陸公司利用未分配盈餘辦理增資應以公
    司股東會決議之當年度為準。經查北市國稅局於91年12月26
    日發函通知新陸公司辦理88年度申報所得稅後即轉通知甲○
    ○該課徵所得稅事實，惟北市國稅局並未依據90年11月12日
    修訂後之公司法第238條規定，以盈餘分配課徵所得稅，而
    係引用修訂前錯誤之法令，按原審判決既以正確課徵時點為
    新陸公司87年2月16日股東常會決議日為主，利用未分配盈
    餘轉增資時為課徵時點，即應屬87年度而非北市國稅局所稱
    之88年度，當依行為時公司法第238條規定及財政部83年6月
    1日台財稅第831593822號函辦理，且增、減資金額復不相當
    。（二）再者，北市國稅局認為新陸公司辦理減資發還現金
    予股東表示已獲得現金之事實，應予分派年度課稅，惟此並
    無任何法令依據規範此等運用免稅資本公積轉增資股票減資
    時，將現金退還股東應否立即課徵股東營利所得稅，顯然違
    反憲法第22條及法律保留原則等語。
六、財政部臺北市國稅局上訴意旨略謂：依所得稅法第2條第1項
    及第71條之規定，有中華民國來源之所得者，依法負有據實
    申報之公法義務，因故意或過失未據實申報，或違背協力義
    務致稽徵機關不知課稅事實者，即得依該法第110條第1項處
    以稅捐秩序罰。經查本件新陸公司及其股東濫用法律上之形
    式或法律行為，以減輕或免除其應納之租稅，股東甲○○無
    償取得增資股份後，僅1年即再予減資以獲得公司售地款項
    ，顯非單純股份之轉讓，則不問有無親自出席公司之股東會
    ，對於公司迴避租稅之安排，似難謂全然不知，且實際獲有
    巨大數額股利者為股東而非公司，則甲○○對系爭所得是否
    屬應稅所得，自當負有注意義務，縱其可能誤解法令，以為
    此非應稅所得，但非無期待其正確認識法令規定之可能，故
    甲○○對於漏稅之結果自有過失，詎原審竟以甲○○僅係公
    司股東而非董事、監察人，率爾認定公司規避稅捐之行為與
    股東無關，進而認為甲○○漏報系爭營利所得無故意或過失
    等情，實有違經驗法則，故原判決違反行政訴訟法第189條
    及司法院釋字第275號解釋，屬判決違背法令之違誤等語。
七、本院查：
（一）本稅部分（即上訴人甲○○上訴部分）：按「個人之綜合
      所得總額，以其全年左列各類所得合併計算之：第一類：
      營利所得：公司股東所獲分配之股利總額．．．。」為行
      為時所得稅法第14條第1項第1類第1款所明定。又依本件
      行為時公司法第238條第3款規定，公司處分資產之溢價收
      入，固應累積為資本公積；而公司將此資本公積以發行新
      股方式存在時，因性質上僅為公司淨值科目之調整，股東
      保留於公司之資產淨值並未變更，故股東取得公司利用資
      本公積轉增資配發之股票，財政部向來之見解，認於取得
      時，免予計入當年度所得課徵所得稅；但因「處分資產之
      溢價收入」增資而配發之股票，本質上是獨立於原有公司
      資本外所新產生，故若此一「處分資產之溢價收入」，於
      股東已以其他方式使其實現時，則股東自因此獲有「所得
      」乃屬當然。另依行為時公司法第168條第1項「公司非依
      減少資本之規定，不得銷除其股份；減少資本，除本法規
      定外，應依股東所持股份比例減少之。」之規定，可知公
      司辦理減資，乃純為股份之銷除，使股份所表彰之股東權
      絕對消滅；故公司以辦理減資方式，以現金收回該公司因
      辦理增資而無償配發之股票，本質上乃公司股份之銷除，
      即公司因減資而從資本市場抽回之資金，不僅未由其他代
      替性資金所取代，且股東亦因此實質上獲得非屬股東原出
      資額之營利所得，故此時點自為股東營利所得實現之時點
      。查本件上訴人甲○○為新陸公司股東，而新陸公司於86
      年間，以出售土地利得16億4,679萬1,946元轉列資本公積
      ，並於87年間以資本公積轉增資15億2,514萬元，嗣於88
      年間辦理減資14億8,853萬6,600元，並以現金收回原資本
      公積轉增資所分配之股票，而新陸公司此一過程，實質上
      即係使新陸公司股東實質取得出售資產之增益，惟股東會
      決議仍應依法報經主管機關核准，且觀該公司88年2月26
      日董監事聯席會議擬定銷除股份基準日為88年3月8日，即
      知系爭所得應課徵88年度綜合所得稅。又本件係因認系爭
      所得屬營利所得，而依所得稅法第14條第1項第1類第1款
      規定，將之於所得實現年度，併計綜合所得課徵綜合所得
      稅，自無上訴人甲○○所稱違反法律保留原則或租稅法定
      原則情事。再增資、減資依公司法規定，有其一定之目的
      及規範，惟新陸公司係透過增、減資之形式手續的蓄意安
      排，達使股東實質獲得營利所得之目的，已經原審判決認
      定甚明，且上訴人甲○○因該增、減資而獲有大筆取自新
      陸公司之所得，而上訴人財政部臺北市國稅局亦未對之為
      任何無庸併課綜合所得稅之指示，故上訴人甲○○執信賴
      保護原則為指摘，亦無可採。是上訴人甲○○仍執前詞，
      指摘原判決有適用法規不當或不適用法規之違法云云，自
      無足取。
（二）罰鍰部分（即上訴人財政部臺北市國稅局上訴部分）：１
      、按「納稅義務人應於每年二月二十日起至三月底止，填
      具結算申報書，向該管稽徵機關，申報其上一年度內構成
      綜合所得總額．．．之項目及數額，以及有關減免、扣除
      之事實，並應依其全年應納稅額減除．．．扣繳稅額．．
      ．，計算其應納之結算稅額，於申報前自行繳納。」「納
      稅義務人已依本法規定辦理結算申報，但對依本法規定應
      申報課稅之所得額有漏報或短報情事者，處以所漏稅額兩
      倍以下之罰鍰。」分別為行為時所得稅法第71條第1項前
      段及第110條第1項所明定。又「人民違反法律上之義務而
      應受行政罰之行為，法律無特別規定時，雖不以出於故意
      為必要，仍須以過失為其責任條件。」復經司法院釋字第
      275號解釋在案。２、經查，新陸公司是於87年2月16日召
      開股東常會決議將資本公積轉撥充資本，另於87年11月25
      日召開股東臨時會決議辦理減資，依法均需將議事錄分發
      各股東，故衡諸常情，已得認新陸公司之股東應知悉新陸
      公司有於短時間內將出售土地之利得辦理增資及減資手續
      ，並使股東因公司減資手續而取得現金；況本件上訴人甲
      ○○於88年度事實上有自新陸公司獲得高達702萬7千2百
      元之款項，則其自已知悉有自新陸公司取得該等款項之事
      實，則就此款項是否屬應稅所得，上訴人甲○○本即有注
      意義務，核與新陸公司有否就該等所得開立扣繳憑單無涉
      ；況上訴人甲○○亦當知悉其非以再出資方式取得增資配
      股，惟新陸公司卻隨即以減資方式以現金收回該股分，使
      其能獲得該高額之款項，則其就該款項之性質，更應加以
      注意；而此等注意義務及注意能力，並不因上訴人甲○○
      是否為新陸公司董事或監察人、或其有否參加增、減資股
      東會議，暨新陸公司就該項所得有否開立扣繳憑單，而有
      不同；故上訴人甲○○就系爭所得之漏報，縱無故意，亦
      有應注意、能注意而疏未注意之過失甚明。是原審判決以
      上訴人甲○○並非董事或監察人，且其有否參加增、減資
      會議尚有可議，且新陸公司當時亦未開立扣繳憑單云云，
      認上訴人甲○○並無漏報系爭所得之故意或過失，自有違
      背經驗法則及論理法則之適用法規不當之違法。故上訴人
      財政部臺北市國稅局據以指摘原判決關於撤銷訴願決定及
      原處分關於罰鍰部分違法，即屬有據。
（三）綜上所述，原審判決將訴願決定及原處分關於罰鍰部分均
      予撤銷，既有如上所述適用法規不當之違法，故上訴人財
      政部臺北市國稅局就此部分求為廢棄，即有理由；並因此
      部分之事實已明確，且參酌上訴人財政部臺北市國稅局就
      本件罰鍰處分之裁量，亦與所得稅法第110條第1項規定及
      財政部訂定之稅務違章案件裁罰金額或倍數參考表規定無
      違，故將原判決關於罰鍰部分廢棄，並由本院自為判決，
      駁回上訴人甲○○在原審此部分之訴。至於本稅部分，原
      審判決將此部分之訴願決定及原處分均予維持，而駁回上
      訴人甲○○在原審此部分之訴，核與該案應適用之法規及
      判例、解釋並無違背；上訴人甲○○就此部分，指摘原判
      決違法，求予廢棄，難認有理由，應予駁回。
八、據上論結，本件上訴人甲○○之上訴為無理由、上訴人財政
    部臺北市國稅局之上訴為有理由，依行政訴訟法第255條第1
    項、第256條第1項、第259條第1款、第98條第3項前段，判
    決如主文。
中　　華　　民　　國　　96　　年　　2　　 月　　14　　日
                  第二庭審判長法  官　高　啟　燦
                              法  官  黃　璽　君
                              法  官　廖　宏　明
                              法  官　楊　惠　欽
                              法  官　林　樹　埔
以  上  正  本  證  明  與  原  本  無  異
中　　華　　民　　國　　96　　年　　2　　 月　　14　　日
　　　　　　　　　　　　　　　書記官　吳　玫　瑩
